【裁判字號】    98,訴,264
【裁判日期】    981125
【裁判案由】    偽造文書
【裁判全文】
臺灣苗栗地方法院刑事判決               98年度訴字第264號
公  訴  人  臺灣苗栗地方法院檢察署檢察官
被      告  乙○○
選任辯護人  彭巧君律師
上列被告因偽造文書案件，經檢察官提起公訴（97年度偵字第39
15號），本院判決如下：
    主  文
乙○○無罪。
    理  由
一、公訴意旨略以：被告乙○○為丁○○（原名羅漢欽，民國92
    年3 月14日更名）之前妻，2 人於92年8 月6 日離婚。被告
    前任職於富邦人壽保險股份有限公司（下稱富邦人壽公司）
    擔任保險業務員時，於91年4 月19日，徵得丁○○同意以丁○○為要保人向富邦人壽公司投保富邦吉利保本投資連結壽
    險2 張（保單號碼：Ｚ000000000-00 號、Ｚ000000000-00 號
    ）竟基於意圖為自己不法之所有及偽造文書之概括犯意，連
    續為下列犯行：
  (一)被告在未獲得丁○○同意或授權之情況下，竟分別於91年12
    月6 日及92年3 月3 日，先後冒用丁○○之名義，在富邦人
    壽公司保險單解約申請書偽簽「羅漢欽」署名，偽造私文書
    後，先後持向富邦人壽公司辦理保單編號：Ｚ000000000-00
    號及Ｚ000000000-00 號壽險解約事宜，合計總解約新臺幣（
    下同）1,928,375 元（其中保單編號：Ｚ000000000-00 號為
    949,203 元，下稱第一張保單，保單編號：Ｚ000000000-00
    號為979,172 元，下稱第二張保單），並於解約後將所得款
    項，分別轉存入伊所指定丁○○所有之富邦商業銀行（帳號
    000000000000號，下稱富邦銀行）及新竹國際商業銀行（現
    為渣打國際商業銀行，下稱渣打銀行，帳號：000000000000
    00號），以便日後遂行下述不法提領之犯行，均足以生損害
    於丁○○及富邦人壽公司。
  (二)被告復自91年12月16日起至同月24日止即第一張保單解約不
    久後，在未徵得丁○○同意之情況下，連續自房間抽屜內拿
    取丁○○所有之前述富邦商業銀行存摺、印鑑及提款卡後，
    持向不詳某處之自動付款設備，並以輸入密碼之不正方法，
    連續操作該自動付款設備，使銀行所設自動付款設備誤認為
    丁○○親自操作而交付或轉帳現金共計899,000 元之款項，
    足以生損害於丁○○與富邦銀行。
  (三)被告復於92年3 月7 日即第二張保單解約後，盜蓋丁○○上
    開渣打銀行「羅漢欽」印鑑，在渣打銀行取款憑條上，產生
    印文及偽造「羅漢欽」簽名，並填寫提款密碼，進而偽造丁○○欲提領款項意思之私文書後據以行使，施此詐術手段，
    使上開渣打銀行承辦人員陷於錯誤，誤以為乙○○係有權提
    領該帳戶款項之人，藉此一方式，自丁○○帳戶內連續提領
    款項共計979,192 元，足生損害於丁○○及渣打銀行。
  (四)綜上，因認被告涉有詐欺取財罪、不正利用自動付款設備詐
    欺取財罪及行使偽造私文書罪嫌云云。
二、按犯罪事實應依證據認定之，無證據不得認定犯罪事實；不
    能證明被告犯罪者，應諭知無罪之判決，刑事訴訟法第154
    條第2 項、第301 條第1 項分別定有明文。又事實之認定，
    應憑證據，如未能發現相當證據，或證據不足以證明，自不
    能以推測或擬制之方法，為裁判基礎；且認定犯罪事實所憑
    之證據，雖不以直接證據為限，間接證據亦包括在內，然而
    無論直接證據或間接證據，其為訴訟上之證明，須於通常一
    般之人均不致有所懷疑，而得確信其為真實之程度者，始得
    據為有罪之認定，倘其證明尚未達到此一程度，而有合理之
    懷疑存在而無從使事實審法院得有罪之確信時，即應由法院
    為被告無罪之判決，有最高法院40年台上字第86號判例、76
    年台上字第4986號判例可資參照。且按認定犯罪事實應依證
    據，為刑事訴訟法所明定，故被告否認犯罪事實所持之辯解
    ，縱屬不能成立，仍非有積極證據足以證明其犯罪行為，不
    能遽為有罪之認定，亦有最高法院30年上字第1831號判例意
    旨可資參照。
三、公訴意旨認被告涉有詐欺取財罪、不正利用自動付款設備詐
    欺取財罪及行使偽造私文書罪嫌，係以證人即告訴人丁○○
    、證人黃熙玲、甲○○、湯榮喜之證述，復有富邦吉利保本
    投資連結壽險申請書、保單解約申請書、富邦銀行存提紀錄
    單、新竹國際商業銀行提領紀錄及取款憑條各1 份為主要論
    據。訊據被告固不否認其前與告訴人丁○○為夫妻關係，嗣
    於92年8 月6 日離婚；被告前任職於富邦人壽公司擔任保險
    業務員時，於91年4 月19日，徵得丁○○同意先以丁○○為
    要保人向富邦人壽公司投保富邦吉利保本投資連結壽險2 張
    （保單號碼：Ｚ000000000-00 號、Ｚ000000000-00 號）；復
    於91年12月6 日及92年3 月3 日，在富邦人壽公司保險單解
    約申請書填寫「羅漢欽」署名後，先後持向富邦保險公司辦
    理保單編號：Ｚ000000000-00 號及Ｚ000000000-00 號壽險解
    約事宜，合計總解約1,928,375 元（第一張保單金額為949,
    203 元、第二張保單金額為979,172 元），並於解約後將所
    得款項，分別轉存入伊所指定丁○○所有之富邦銀行帳號00
    0000000000帳戶內及渣打銀行帳號00000000000000號帳戶內
    ；復於如附表所示之時間、方式，分別以丁○○所持有之富
    邦商業銀行存摺、印鑑及提款卡後，分次提領或以持向不詳
    某處之自動付款設備，並以輸入密碼之方法，連續操作該自
    動付款設備提款及於92年3 月7 日及第二張保單解約後，蓋
    用丁○○上開渣打銀行「羅漢欽」印鑑，在渣打銀行取款憑
    條上，產生印文及填寫「羅漢欽」簽名，並填寫提款密碼，
    進而提領款（分次提款時間、方式、金額詳如附表所示）；
    惟堅詞否認有上開犯行，並辯稱：其均有經過告訴人丁○○
    之同意，提領款項均係用於家用、投資事業，均有經過告訴
    人丁○○之同意而提款，否認有何偽造私文書或詐欺犯行等
    語（見本院卷第18頁、第20至23頁、第193 頁至194 頁、第
    197 頁）。
四、證據能力之判斷：
    按傳聞法則之重要理論依據，在於傳聞證據未經當事人之反
    對詰問予以核實，乃予排斥，惟若當事人已放棄對原供述人
    之反對詰問權，於法院審判時表明同意該等傳聞證據可作為
    證據，基於證據資料愈豐富，愈有助於真實發現之理念，並
    貫徹刑事訴訟法修法加重當事人進行主義之精神，確認當事
    人對於證據能力有處分權之制度，傳聞證據經當事人同意作
    為證據，法院認為適當者，亦得為證據。另當事人於調查證
    據時，對於傳聞證據表示「沒有意見」、「對於證據調查無
    意見」，而未於言詞辯論終結前聲明異議，應視為已有將該
    等傳聞證據採為證據之同意，此刑事訴訟法第159條之5定有
    明文。檢察官、被告及其選任辯護人於本院準備程序時已表
    示對於全案卷證證據之證據能力均無意見，且同意作為本案
    之證據（本院卷第56頁），依刑事訴訟法第159 條之5 之規
    定，檢察官、被告及其選任辯護人已同意本案所有證據均有
    證據能力，本院斟酌該等證據並非非法取得，亦無證明力明
    顯過低之情形，是該等證據，均得採為證據。
五、經查：
  (一)訊據被告對於其於91年4 月19日，徵得丁○○同意先以丁○○為要保人向富邦人壽公司投保富邦吉利保本投資連結壽險
    2 張（保單號碼：Ｚ000000000-00 號、Ｚ000000000-00 號）
    ；復於91年12月6 日及92年3 月3 日，在富邦人壽公司保險
    單解約申請書填寫「羅漢欽」署名後，先後透過證人甲○○
    、黃熙玲持向富邦保險公司辦理保單編號：Ｚ000000000-00
    號及Ｚ000000000-00 號壽險解約事宜，合計總解約1,928,37
    5 元（第一張保單金額為949,203 元、第二張保單金額為97
    9,172 元），並於解約後將所得款項，分別轉存入伊所指定
    丁○○所有之富邦銀行帳號000000000000帳戶內及渣打銀行
    帳號00000000000000號帳戶內；復以丁○○所持有之富邦商
    業銀行存摺、印鑑及提款卡後，分次提領或以持向不詳某處
    之自動付款設備，並以輸入密碼之方法，連續操作該自動付
    款設備提款及於92年3 月7 日即第二張保單解約後，蓋用丁○○上開渣打銀行「羅漢欽」印鑑，在渣打銀行取款憑條上
    ，產生印文及填寫「羅漢欽」簽名，並填寫提款密碼，進而
    提領款（分次提款時間、方式、金額詳如附表所示）之事實
    均坦承不諱，核與證人甲○○、黃熙玲於警詢、偵查中證述
    之情節相符（見偵查卷第28至30頁、第31至33頁、第54至56
    頁），且有富邦人壽公司98年6 月11日九十八富壽北三字第
    125 號函文及附件、98年7 月2 日九十八富壽諮二字第28 9
    號函文及相關轉帳資料、交易明細等各1 份在卷可稽（見本
    院卷第35至37頁、第76頁及附表所載）。是此部份事實，自
    堪信實。
  (二)證人即告訴人丁○○於本院審理時到庭陳稱：其於92年8 月
    6 日離婚，且於92年10月間發現上開保險契約被解約等語（
    見本院卷第44頁）；復有證人丁○○提出之戶籍謄本1 紙在
    卷可稽（見偵查卷第6 頁）。是倘如證人丁○○確係未經同
    意而擅自由被告辦理上開保單之解約，則證人丁○○於92年
    10月間離婚後發現保單已經被解約，理應隨即提出訴訟程序
    ，豈有事隔快5 年方具狀向臺灣苗栗地方法院檢察署檢察官
    提出詐欺及偽造文書告訴，此有刑事起訴狀1 份在卷可證（
    見偵查卷第2 頁）。從而，證人丁○○指述被告於上開保單
    解約之時，並未得其同意而擅自冒用證人丁○○名義，偽造
    丁○○之簽名而辦理解約事宜云云，有違常情，尚有可疑。
  (三)況證人丁○○於本院審理時證稱：「（富邦商業銀行及新竹
    國際商業銀行兩個帳戶及印章，你之前在偵查中說都是你保
    管的，是否如此？）以前富邦銀行開的簿子開戶之後乙○○
    就拿去了，新竹國際商業銀行的簿子以前在我家裡，乙○○
    拿去我不知道，印章是我的印章，乙○○可以拿到，她拿走
    了」、「（你以前為什麼說是放在抽屜？）我平常簿子都放
    在抽屜，我沒有預防她，我沒有預測到她會這樣做」、「（
    你剛才是說開完戶她就拿去？）是的，那兩個銀行的帳戶簿
    子我都沒有用了」、「（你申請了帳戶、存摺、印章之後，
    都沒有用，東西申請了，你都沒有用做什麼，你是要交給被
    告用的嗎？）都她在用」、「（就是申請了就交給她用？）
    是的，兩本簿子本來就在家裡放，都是她在用，我沒有用」
    、「（密碼設定是你自己設定的？）是的」、「（在98年6
    月19日準備程序時，本院有以你告訴人的身分問的一些問題
    ，當時所述是否實在？）實在」、「（當時法官有問你說你
    同意乙○○保管及使用你富邦銀行的存摺、印章，你回答說
    以前未離婚所以當然同意，有無意見？）沒有意見」等語（
    見本院卷第47至48頁、第141 至158 頁）。故依據上開證人
    丁○○所證，其與被告間於婚姻關係存續中，均同意被告使
    用其所開設之前開帳戶，且對於被告之使用帳戶乙節均知情
    ；而證人丁○○於本院審理時亦證稱：被告總共同開設好幾
    家公司，其中包含朧臆生物科技國際實業股份有限公司，且
    其均有出資，並有參與經營，其亦明知所經營之公司均未獲
    利，而只要被告向其開口要求增加資金，其均會拿錢給被告
    ；離婚時對於彼此的債務均不追究等語（見本院卷第149 至
    157 頁）。
  (四)由上述可知，證人丁○○對於其與被告婚姻關係存續中所開
    設之公司經營、經濟狀況均知之甚詳，證人丁○○陸續亦同
    意出資、增資經營被告所經營之公司，而前開以證人丁○○
    名義申請之帳戶，證人丁○○亦均同意由被告任意使用；再
    者，觀之被告與證人丁○○離婚時，證人丁○○對於其與被
    告間之債權債務亦同意不相互請求，是證人丁○○應係在明
    知被告經濟狀況不佳之情形下，又同意出資，始授權由被告
    辦理上開保單解約，以便將解約後之資金由被告運用。從而
    ，本案被告辯稱其確實有得到證人丁○○之同意後，才前往
    保險公司辦理上開保單解約，及將上開保單解約後之款項用
    於公司經營之事實，自堪信實。是本案被告既係得到證人丁○○之同意方辦理上開保單之解約事宜，則自無有何詐欺、
    行使偽造文書犯意。此外，公訴人復未提供其他積極證據足
    資證明被告確有公訴人所指之犯行，不能證明被告犯罪，參
    諸前揭法條規定與判例意旨依法應為被告無罪之諭知。
六、據上論斷，應依刑事訴訟法第301 條第1 項，判決如主文。
本案經檢察官黃明正到庭執行職務。
中    華    民    國    98    年    11    月    25    日
                  刑事第三庭  審判長法  官  柳章峰
                                    法  官  林佩儒
                                    法  官  許蓓雯
以上正本證明與原本無異。
如不服本判決應於收受判決後10日內向本院提出上訴書狀，並應
應敘述具體理由。其未敘述上訴理由者，應於上訴期間屆滿後20
日內向本院補提理由書( 均須按他造當事人之人數附繕本) 「切
勿逕送上級法院」。告訴人或被害人如對本判決不服者，應具備
理由請求檢察官上訴，其上訴期間之計算係以檢察官收受判決正
本之日期為準。
                                    書記官  許千士
中    華    民    國    98    年    11    月    25    日
附表：
┌────┬────┬─────┬────┬─────────┬─────┐
│事    實│  時間  │方式      │金額    │相關證據資料      │索引      │
├────┼────┼─────┼────┼─────────┼─────┤
│一、(二)  │91/12/16│轉帳（至謝│150,000 │富邦人壽保險股份有│97年偵字第│
│部分：  │        │佳璇合庫金│元      │限公司保險單解約申│3915號卷宗│
│自丁○○│        │庫帳戶）  │        │請書1張           │第9頁     │
│富邦商業├────┼─────┼────┤                  │          │
│銀行025-│91/12/17│轉帳（至謝│100,000 │                  │          │
│00-00000│        │佳璇合作金│元      │                  │          │
│07帳戶  │        │庫帳戶）  │        │                  │          │
│        │        ├─────┼────┤                  │          │
│        │        │以提款卡提│30,000元│                  │          │
│        │        │領現金    │        │                  │          │
│        │        │          │        ├─────────┼─────┤
│        │        ├─────┼────┤羅漢欽、乙○○富邦│偵卷第60  │
│        │        │以提款卡提│20,000元│商業銀行客戶提存紀│頁、第96  │
│        │        │領現金    │        │錄單3張           │頁、97頁  │
│        │        │          │        │                  │          │
│        ├────┼─────┼────┤                  │          │
│        │91/12/18│轉帳（至謝│100,000 ├─────────┼─────┤
│        │        │佳璇合作金│元      │富邦人壽保險股份有│偵卷第39  │
│        │        │庫支票帳戶│        │限公司『羅漢欽君契│頁        │
│        │        │）        │        │約狀況一覽表』    │          │
│        │        ├─────┼────┤                  │          │
│        │        │轉帳（至謝│30,000元│                  │          │
│        │        │佳璇富邦商│        │                  │          │
│        │        │業銀行025-│        ├─────────┼─────┤
│        │        │00-000000-│        │富邦吉利保本投資  │偵卷第76  │
│        │        │1之帳戶） │        │連結壽險要保書乙份│頁至78頁  │
│        │        │          │        │（要保人：羅漢欽、│          │
│        │        │          │        │被保人：羅政權）  │          │
│        │        ├─────┼────┤                  │          │
│        │        │以提款卡提│19,000元│                  │          │
│        │        │領現金    │        │                  │          │
│        │        │          │        ├─────────┼─────┤
│        ├────┼─────┼────┤合作金庫銀行乙○○│本院卷第71│
│        │91/12/20│轉帳（至謝│150,000 │帳戶0000000000000 │頁、第179 │
│        │        │佳璇合作金│元      │交易明細表2張     │頁、第177 │
│        │        │庫支票帳戶│        │中華郵政簿乙○○帳│頁        │
│        │        │）        │        │戶00000000000000交│          │
│        ├────┼─────┼────┤易明細1張         │          │
│        │91/12/23│轉帳（至謝│150,000 │                  │          │
│        │        │佳璇合作金│元      │                  │          │
│        │        │庫支票帳戶│        │                  │          │
│        │        │）        │        │                  │          │
│        ├────┼─────┼────┤                  │          │
│        │91/12/24│轉帳（至謝│150,000 │                  │          │
│        │        │佳璇郵局支│元      │                  │          │
│        │        │票帳戶）  │        │                  │          │
│        ├────┴─────┴────┤                  │          │
│        │    總計新台幣899,000元       │                  │          │
│        │                              │                  │          │
├────┼────┬──┬───────┼─────────┼─────┤
│        │92/03/07│取款│557,534元     │富邦人壽保險股份有│偵卷第10  │
│一、(三)  │        │憑條│              │限公司保險單解約申│頁        │
│部分：  │        │    │              │請書1張           │          │
│自丁○○├────┼──┼───────┼─────────┼─────┤
│新竹商業│92/03/07│取款│421,658元     │富邦人壽保險股份有│偵卷第39  │
│銀行0502│        │憑條│              │限公司『羅漢欽君契│頁        │
│0000    │        │    │              │約狀況一覽表』    │          │
│247385  │        │    │              ├─────────┼─────┤
│        │        │    │              │富邦吉利保本投資  │偵卷第79  │
│        │        │    │              │連結壽險要保書乙份│頁至第80  │
│        │        │    │              │（要保人：羅漢欽、│頁        │
│        │        │    │              │被保人：丙○○）  │          │
│        │        │    │              ├─────────┼─────┤
│        │        │    │              │新竹國際商業銀行明│偵卷第69  │
│        │        │    │              │細查詢1張         │頁        │
│        │        │    │              ├─────────┼─────┤
│        ├────┴──┴───────┤新竹國際商業銀行92│偵卷第86  │
│        │    總計新台幣979,192元       │年3月7日提領      │頁、87頁  │
│        │                              │421,658元及557,   │          │
│        │（並將其中29,000元存入其合作金│534元之取款條2張  │          │
│        │庫銀行支票帳戶）              ├─────────┼─────┤
│        │                              │新竹國際商業銀行收│偵卷第88  │
│        │                              │入傳票1張         │頁        │
│        │                              │                  │          │
│        │                              ├─────────┼─────┤
│        │                              │合作金庫銀行乙○○│本院卷第71│
│        │                              │帳戶0000000000000 │頁（下）  │
│        │                              │交易明細表1張     │          │
│        │                              │                  │          │
└────┴───────────────┴─────────┴─────┘


司法院資訊處製作；財團法人民間司法改革基金會備份。
